臺灣高等法院高雄分院民事判決　　　　93年度勞上字第8 號
上　訴　人　鴻欣興業股份有限公司
法定代理人　丁○○
訴訟代理人　庚○○
被上訴人　　丙○○
　　　　　　甲○○
　　　　　　乙○○
　　　　　　己○○
　　　　　　戊○○
　　　　　　辛○○
共　　　同
訴訟代理人　郭家駿律師
上列當事人間請求給付薪資事件，上訴人對於中華民國93年6 月
18日臺灣高雄地方法院92年度勞訴字第6 號第一審判決提起上訴
，本院於94年9 月7 日言詞辯論終結，判決如下：
    主  文
上訴駁回。
第二審訴訟費用由上訴人負擔。
    事　實　及　理　由
一、被上訴人起訴主張：被上訴人丙○○、甲○○分別自民國85
    年9 月16日、82年2 月8 日受僱於上訴人，從事外勤業務工
    作，被上訴人辛○○、戊○○、乙○○、己○○（下稱辛○
    ○四人）分別於74年3 月14日、79年2 月19日、82年6 月1
    日、83年3 月15日受僱於上訴人。上訴人業務經理林士凱於
    91年7 月16日當眾以口頭方式，告知丙○○、甲○○應於同
    年月31日自動離職，二人乃向上訴人請求依法給付資遣費遭
    拒，上訴人亦拒發同年5 、6 月份之工資，二人乃於同年月
    23日及24日前往高雄市政府勞工局（下稱勞工局）申請勞資
    爭議調解，上訴人除補發前欠未付之工資外，仍拒絕給付資
    遣費；上訴人未經二人同意，於同年月26日發佈人事命令，
    將二人轉任內勤，片面調降二人薪資為新臺幣（下同）1 萬
    5840元；二人乃於91年10月14日依勞動基準法（下稱勞基法
    ）第14條第1 項第5 款、第6 款規定，書面通知上訴人終止
    勞動契約，並請求上訴人於書面送達後3 日內給付91年7 月
    16日至同年10月15日終止契約之日止之薪資差額及終止勞動
    契約後之資遣費。辛○○四人因上訴人積欠薪資且未經同意
    片面調降工資之情事，於91年7 月24日前往勞工局申請勞資
    爭議調解，辛○○於該日上午向上訴人請假獲准，下午繼續
    上班，戊○○擔任EPE 剪裁工作，先前上訴人已交代如該產
    品沒有訂單即可不上班，因該日並無任何EPE 產品之訂單，
    其本得不用上班；乙○○因於該日發燒下午就醫未上班；己
    ○○係擔任倉庫工作，其於事前已以口頭方式向倉庫班長伍
    健志請假（按：該工作有二人擔任，依往例二人只要有一人
    上班即可）；詎上訴人於翌日（25日）擬妥切結書向24日未
    上班之辛○○四人佯稱只要簽名即不予追究，殆四人簽名後
    ，上訴人於91年7 月26日以辛○○四人簽名之切結書所載內
    容為由，公告將辛○○四人免職，終止勞動契約，自不生終
    止契約之效力，事後並拒絕辛○○四人進入上訴人處工作，
    辛○○四人乃於91年10月14日以書面通知上訴人，於書面送
    達後3 日內，讓辛○○四人進入公司工作，並補發未付之工
    資，逾期即依勞基法第14條第1 項第5 款、第6 款規定，以
    該函送達三日後終止雙方動契約，並請求給付自91年7 月16
    日起至同年10月19日之終止契約之日止未發給之工資，及終
    止後應給付之資遣費；詎上訴人仍拒絕辛○○四人上班，四
    人與上訴人間之勞動契約已終止。爰依勞基法之規定，求為
    ：(一)上訴人應依序給付丙○○、甲○○、辛○○、戊○○、
    乙○○、己○○30萬2188元、47萬1813元、76萬101 元、25
    萬5911元、39萬17 44 元、28萬2205元，及均自起訴後之92
    年11月13日起至清償日止，按年息百分之五計算之利息。(二)
    願供擔保請准宣告假執行。
二、上訴人則以：伊於91年7 月26日將丙○○、甲○○自外勤調
    整為內勤，乃工作內容之調整，二人於該日亦依調整後工作
    內容服務至同年10月23日，伊依變更後勞動契約內容給付工
    資，二人亦收受，渠等間就薪資變更已達成合意，尚無不依
    勞動契約給付工作報酬之情形，且二人於91年7 月26日既知
    悉工作調整，遲至同年10月14日始依勞基法第14條第1 項第
    6 款終止兩造勞動契約，已逾30日之除斥期間而不生效力，
    自不得請求給付資遣費；辛○○四人於91年7 月24日因集體
    曠職非法怠工，致伊生產線中斷1 日，蒙受營運損失，伊依
    勞基法第12條第1 項第4 款及伊訂定之員工手冊第55條第10
    款規定，予以免職之處分，非屬勞資爭議處理法第7 條之「
    因該勞資爭議事件」之範圍。縱認辛○○四人係因該勞資爭
    議事件而非法怠工，然四人行為亦違反勞資爭議處理法第8
    條規定而違法，且依勞工請假規則第10條前段之規定，勞工
    應以事前請假為原則，辛○○係於91年7 月24日下午始向經
    理林士凱補請當日上午之假，經林士凱呈報上情，伊以辛○
    ○非事前請假，不合請假規則及伊訂立之工作規則第34條之
    規定，撤銷辛○○該次請假記錄；乙○○於91年7 月24日當
    日下午縱因發高燒至醫院就診，然其所執之診斷證明書記載
    不完全，該次就診並未向中央健康保險局申報就醫記錄，亦
    未於次日上班時補辦病假手續，戊○○、己○○於該日亦均
    未請假，伊以四人非法怠工在先之行為，予以免職終止勞動
    契約，自屬有效，其後四人之終止勞動契約之行為，難謂為
    有效。所謂工資，係指議定工資而非平均工資，被上訴人請
    求伊給付以平均工資計算之工資差額及資遣費，洵屬無據等
    語，資為抗辯。
三、原法院准許被上訴人部分請求，判決上訴人應依序給付丙○
    ○、甲○○、辛○○、戊○○、乙○○、己○○30萬2188元
    、47萬1813元、75萬5854元、22萬5621元、38萬9834元、28
    萬2205元，及均自92年11月13日起至清償日止，按年息百分
    之五計算之利息，並以供擔保為條件之假執行宣告。上訴人
    就原判決不利於其部分，聲明不服，求為：(一)原判決不利於
    上訴人部分廢棄。(二)廢棄部分被上訴人在第一審之訴駁回。
    被上訴人則求為駁回上訴。
四、兩造爭執事項之論斷：
　(一)丙○○、甲○○於91年10月15 日依勞基法第14條第1 項第5
    款之規定終止與上訴人之勞動契約，是否生效？嗣後上訴人
    以二人自91年10月23日起連續曠職3 日為由，於同年月28日
    終止與二人之勞動契約是否生效？
  1.上訴人將丙○○、甲○○調整職務，由外勤業務變更為內勤
    並減薪之行為，是否合法？
  按「工作場所及應從事之工作有關事項，乃勞動契約應依勞
    動基準法有關規定約定之事項，該法施行細則第七條第一款
    規定甚明。故其變更亦應由勞資雙方自行商議決定之」（最
    高法院86年度台上字第2354號判決參照），「嗣後資方如因
    業務需要而變動勞方之工作場所及工作有關事項時，除勞動
    契約已有約定應從其約定外，資方應依誠信原則為之，否則
    ，應得勞方之同意始得為之」（最高法院77年度臺上字第18
    68號判決參照）。故內政部74年9 月5 日臺內勞字第328433
    號函示：「勞動基準法施行細則第七條第一款規定，工作場
    所及應從事之工作有關事項應於勞動契約中由勞資雙方自行
    約定，故其變更亦應由雙方自行商議決定。如雇主確有調動
    勞工工作必要，應依下列原則辦理：一基於企業經營上所必
    需；(二)不得違反勞動契約；(三)對勞工薪資及其他勞動條件，
    為作不利之變更；(四)調動後工作與原有工作性質為其體能及
    技術所可勝任；(五)調動工作地點過遠，雇主應予以必要之協
    助」即係根據該條款而訂立上開五項原則。依上訴人員工手
    冊第1 條（訂立目的）規定：「本公司為明確規定勞資雙方
    之權利義務，健全現代經營管理制度，促使勞雇雙方同心協
    力，並謀事業發展，特依勞動基準法暨有關法令訂定之」，
    有該手冊可參（本院卷一七三頁），故該員工手冊乃兩造權
    利義務關係之依據。該手冊第22條規定：「本公司因經營需
    要，不違背勞動契約，且對員工薪資及其他勞動條件不作不
    利之變更，得依員工之體能及技術，調整其職務，其年資合
    併計算，如有正當理由得申請複議」，是上訴人基於經營需
    要，於不違背勞基法施行細則第7 條第1 款、內政部上開調
    動5 原則及上訴人員工手冊第22條規定之情形下，得調整其
    員工之工作。上訴人將二人轉調內勤之原因，係依員工手冊
    第22條為之，其調動理由為：「業務部丙○○、甲○○因業
    績考核未能達到所定標準，經多次檢討未能有效改善，已不
    適任業務外勤工作，即日起轉任業務內勤，並於勤務時間內
    禁止接洽何任外勤事務，及禁止外出廠區」（原審卷卅七頁
    ），其進一步說明，乃上訴人考核二人之性格、待物及商務
    接洽手腕或由外合作廠商反應，仍有成長空間，更且未符合
    上訴人公司績效標準，此早在上訴人內部會議中，上訴人公
    司總經理已諄諄提醒其職掌應注意事項，並下達若不適任業
    務外勤乙職，將不排除轉調內勤，而其轉調內勤工作，但仍
    隸於業務部原辦公地點，至於是否留有客觀考核紀錄，由於
    業務部向來隸屬於總公司總經理，關於其績效良窳，向由總
    經理控管，並按其個人表現予以調整，或有勵或警告，大
    多均由當時某特定情事發生立即反應，大多從口頭會談了解
    工作進度，甚至曉諭處理態度，雖有濃厚之主觀意識行事，
    殆為所謂企業自治範疇所包括，法律或主管機關，除非重大
    違法，對此毋寧應予尊重（本院卷九六至九七頁）。查：丙
    ○○、甲○○依序自85年9 月16日、82年2 月8 日起，至91
    年7 月26日止，均受僱於上訴人擔任外勤業務，上訴人於91
    年7 月26日發佈人事命令，將二人轉任內勤，二人薪資亦調
    降為1 萬5840元，嗣二人於同年10月28日離職，為兩造所不
    爭執。二人所調內勤工作範圍包括：「一協助進貨下貨、清
    點進貨數量等事宜。二整理存貨、分類統計庫存品、清潔整
    理庫環境等事宜。三協助出貨品質檢查及貨車上貨等事宜」
    （本院卷一一０頁），與二人原任職業務部外勤工作之性質
    、內容完全不同，亦即上訴人調整二人職務，與其原先聘僱
    二人之目的不同，甚至與二人之業務外勤專長有異（二人分
    別任職五年餘及九年餘）。其次，上訴人員工手冊第52條至
    55條依序規定申誡、小過、大過及免職處分事由，有員工手
    冊可參（本院卷一七三頁），其對員工工作之疏失，依情節
    輕重予以相當程度之懲罰，規定完善。丙○○、甲○○於調
    整職務前六個月之薪水，並無減少之情事，亦無執行業務不
    當受有任何處分之証據，上訴人主張二人於調職前，因業績
    考核未能達到所定標準，經多次檢討未能有效改善，不適任
    業務外勤工作之情事，惟未出提任何曾為檢討後二人未改善
    之証據。再上訴人於無証據証明二人工作疏忽，違反公司規
    定之情形下，將二人薪資逕自原薪資3 萬餘元及4 萬餘元，
    調降依勞基法基本工資之1 萬5840元敘薪，其未載明調降減
    薪2 萬餘元之理由，顯然濫用其職權，有違誠信原則。綜上
    ，上訴人將二人調整職務及減薪之行為，顯違勞基法規定、
    內政部頒布之5 大調動原則及上訴人自訂之員工手冊第1條
    、第22條及誠信原則。上訴人調整二人職務及減薪之程序有
    嚴重瑕疵，又損害二人之工作權益，已達權利濫用之情形。
    其徒以謂企業自治範疇所包括，法律或主管機關對之應予尊
    重，主張調整二人勤務及減薪，係經營上需要，核非可採。
    又上訴人提出其據為主張二人工作態度不佳，而為調整之証
    據（本院卷一一一至一一五頁），經核上訴人所提均係調整
    二人職務後主管之建請書，非二人調整前工作之考核、檢討
    及未改善之証明，其倒果為因，亦非可採。
  丙○○、甲○○於91年7 月23日向勞工局申請勞資調解，原
    因為：「高雄公司經理林士凱先生於91年7 月16日無預警狀
    況下，當著同事顏振芳、蔣宗哲前，告訴二人於同年7 月31
    日自動離職；積欠公司員工薪資二個月未寄。在員工未違反
    勞基法第12條情況下，請公司遵守勞基法第16、17、19、27
    條，保障勞工權益，併發放離職証明」（原審勞調卷廿八頁
    ）；於91年7 月24日又與其他廿四名員工合計26人（原審卷
    二八六頁）向勞工局申請勞資調解（由潘光林書寫申請書）
    ，理由謂：「本人（潘光林）自73年2 月13日進入公司服務
    迄今，已18年餘，如今公司無預警片面減薪，並未與所有員
    工協調事宜，卻將本來月薪改為日薪計算，工作時間一星期
    只給一天工作量，發薪也不正常，造成員工生活上（沉）重
    ，最後所有員工只能用逼字來形容公司惡形，加班費也計算
    有錯，特休公司也不准許，年底也不計薪，工作職場受傷也
    不給公傷假，公司以上行為已明顯違反勞基法精神」（原審
    勞調卷卅二頁）。由上開申請調解內容可知，丙○○、甲○
    ○在上訴人發佈二人調職命令前二日，即以上訴人積欠工資
    、片面減薪及其他變更不利益之勞動條件等為由，向勞工局
    申請勞資爭議調解，即二人對上開切身之權益與上訴人發生
    爭議，但於爭議調處期間，仍須繼續在上訴人處工作，以符
    合勞資爭議處理法第8 條之規定，且於工作期間，繼續領取
    調整後之薪資每月薪資1 萬5840元，乃係為維持生計所必需
    ，亦係其對目前工作應得之代價。但尚不能以其領取調整職
    務後之薪資，即認二人同意上訴人變更勞動條件、工作內容
    及薪資，上訴人主張二人已同意變後之工作內容及薪資，核
    非可採。
  上訴人依員工手冊第22條規定：「本公司因經營需要，不違
    背勞動契約，且對員工薪資及其他勞動條件不作不利之變更
    ，得依員工之體能及技術，調整其職務，其年資合併計算，
    如有正當理由得申請複議」，主張丙○○、甲○○不服職務
    調整及減薪，應依該條規定申請複議云云。惟該員工手冊未
    載明複議之程序、方式及受理單位，該條又僅規定二人「得
    」申請複議，非「應」申請複議，即是否申請複議，乃二人
    之權利，而非義務。上訴人之調整二人職務及減薪之行為，
    已違勞基法、內政部頒布之5 大調動原則、上訴人自訂之員
    工手冊第1 條及22條約定及誠信原則，其情節重大，已如前
    述, 二人復於91年7 月23日及24日向勞工局申請勞資爭議調
    解，循求依該調解程序循求解決，仍權利之正當行使。上訴
    人主張二人未依公司複議程序，顯有不當云云，無足為其有
    利之証據。
  2.丙○○、甲○○於91年10月15日依勞基法第14條第1 項第5
    款終止與上訴人之勞動契約，是否生效？嗣後上訴人以二人
    自91年10月23日起連續曠職3 日為由，於同年月28日終止與
    二人之勞動契約是否生效？
    按雇主不依勞動契約給付工作報酬者，勞工得不經預告終止
    契約，勞基法第14條第1 項第5 款定有明文。丙○○、甲○
    ○人於91年10月14日書面通知上訴人謂：「貴公司（上訴人
    ）員工丙○○、甲○○二人分別於民國85年9 月間、82年2
    月間進入貴公司，擔任外勤業務工作，平均工資分別為3 萬
    5500元、3 萬8000元。查貴公司經理林士凱於91年7 月16日
    當眾以口頭要求丙○○、甲○○二人於91年7 月31日自動離
    職，渠二人當時向貴公司要求依法給付資遣費，但貴公司未
    予同意，並且拒發5 、6 月份之工資。91年7 月16日 (應為
    23日之誤載，見原審勞調卷廿八頁）渠二人向勞工局申請勞
    資爭議調解，要求貴公司依法資遣，經過4 次調解，貴公司
    僅補發未付之工資，惟拒絕給付資遣費，更未經勞工同意，
    於7 月26日發布命令將渠二人轉任業務內勤，且未經二人同
    意，將其工資片面調降為1 萬5840元，核情貴公司之作法已
    符合勞動基準法第14條第1 項第5 款：「雇主不依勞動契約
    給付工作報酬者，或對於按件計酬之勞工不供給充分之工作
    者」及第6 款「雇主違反勞動契約或勞工法令，致有損害勞
    工權益之虞者」之情形，為此通知貴公司，渠二人依勞動基
    準法上開規定，終止勞動契約，請求貴公司於函到3 日內依
    法發給自7 月16日起至終止契約為止未發之工資及其差額，
    並給付資遣費丙○○21萬5958元（平均工資3 萬5500元，年
    資6 年1 個月）、甲○○36萬7333元（平均工資3 萬8000元
    ，年資9 年8 月）」，有該函可參（原審勞調卷廿九至卅頁
    ），上訴人自承有收到該函（本院卷一二八頁）。上訴人調
    整丙○○、甲○○職務及減薪係權利濫用，不生效力，已如
    前述，其本應給付二人原有工資數額，然卻僅給付二人法定
    最低基本工資，每人每月1 萬5840元，於二人書面通知上訴
    人請求補足差額後，仍未為之。丙○○、甲○○依勞基法第
    14 條 第1 項第5 款之規定不經預告而終止其間之勞動契約
    ，並於同年月15日生效，為上訴人所不爭執（原審卷二六七
    頁），核屬可採。丙○○、甲○○與上訴人間之勞動契約既
    已於91年10月15日終止，嗣後上訴人以二人工作自91年10月
    23日起連續曠職3 日為由，於同年月28日終止與二人之勞動
    契約，即非可採。又二人係依勞基法第14條第1 項第5 款規
    定，自無同條第2 項30日除斥期間之適用。上訴人主張二人
    於調任內勤後，已領調整後之薪資，二人與其已達成依新薪
    資為二人薪資內容之默示意思表示，及上訴人調整二人職務
    及減薪之行為，均非合法，故上訴人主張丙○○、甲○○權
    利濫用，亦無足採。
　(二)辛○○、戊○○、乙○○、己○○與上訴人間之勞動契約是
    否已由四人合法終止？
  1.辛○○、戊○○、乙○○、己○○於91年7 月24日未上班是
    否違反上訴人規定？上訴人於91年7 月26日公告解雇四人，
    效力為何？
    按勞工請假時，應於事前親自以口頭或書面敘明請假理由及
    日數，但遇有急病或緊急事故，得委託他人代辦請假手續。
    辦理請假手續時，雇主得要求勞工提出有關證明文件，勞工
    請假規則第十條定有明文。是勞工請假時，原則上不問其請
    假理由，僅需事前以口頭或書面之方式為之即可，例外始委
    託他人代辦之。而按勞工法令係為保障勞工權益所由設，雇
    主所訂之工作規則若有低於勞工法令保護勞工之最低勞動條
    件，基於保護勞工之立法政策，就不利於勞工之部分應認為
    無效。上訴人公司員工手冊第34條規定：「員工因故必須請
    假者，應事先填寫請假單，並檢附相關證明文件經核定後方
    可離開工作崗位，如遇急病或臨時重大事故，得於一日內委
    託同事、家屬、親友或以電話、傳真、限時函件報告單位主
    管，代辦請假手續。如需補述理由或提供證明，當事人應於
    三日內提送其工作單位按權責核定之」，即員工請假時，原
    則上需事前以書面方式為之，且需經核可，例外因病或臨時
    重大事故，始可委託他人代辦請假手續，其門檻高於上開勞
    工請假規則之標準，依上開說明，辛○○4 人請假僅須符合
    勞工請假規則，即屬合法。其合於勞工請假規則卻未符合上
    訴人規定請假程序部分，上訴人牴觸勞工請假規則部分之規
    定，應屬無效，先予敘明。查：
  辛○○於91年7 月24日上午未到班，但於當日曾事先向上訴
    人業務經理林士凱人口頭報備請假，有林士凱書立之呈可參
    （原審卷一二０頁），並於當日下午上班時補請假單，並經
    上訴人業務經理林士凱（原審卷一０五頁）簽名，有請假單
    可參（原審勞調卷卅三頁）。該請假單「注意欄」記載：「
    各單位所屬人員請假三天以上（含）應照本單核章順序呈請
    董事長交會計課」，依反面解釋，請假未逾3 天，經林士凱
    批准即可生效，參酌辛○○於91年7 月23日下午請休年假，
    戊○○於91年7 月22日休一天年假，亦均只由林士凱簽名，
    有請假單可參（原審卷一八一至一八二頁）。故辛○○事先
    向林士凱口頭請假，事後依勞基法規定補齊請假程序，經林
    士凱在請假單上簽名，請假日數又未逾三天，辛○○已完成
    其請假之程序，並無違反上訴人請假規定之情事。上訴人嗣
    於91年7 月26日以欣人令字第003 號令不予照准，並撤銷
    准辛○○該次請假紀錄（原審卷五四頁），推翻林士凱有權
    決定之准假決定，尚不生撤銷之效力。
  辛○○擔任泡棉裁剪工作，戊○○擔任EPE 裁剪工作，己○
    ○擔任倉庫工作，乙○○擔任司機工作（本院卷一三五頁、
    原審卷九四頁）。四人自承91年7 月24日辛○○事先向林士
    凱請假，己○○事先口頭向倉庫長伍健志請假，乙○○當天
    上午未上班亦未請假，戊○○因為無工作可做本可不用上班
    ，故與其他員工共廿六人，一起至勞工局，以上訴人積欠工
    資且未經勞工同意片面調降工資、違法解僱為由，申請勞資
    爭議調解（本院卷一三五頁）。除辛○○合於請假規定外，
    己○○及戊○○主張之事實，未舉証証明，與乙○○未請假
    於91年7 月24日上午至勞工局申請調解，均屬曠職，且乙○
    ○尚不能以下午至醫院就診，補正上午違規之事實。故上訴
    人主張戊○○、乙○○、己○○於91年7 月24日未上班，亦
    未請假行為，均屬曠職，核屬可採。
  按「簽名云者，於文書親署姓名，以為憑信之謂。雖關於支
    票上之簽名，因法律上並未規定必須簽其全名。是故，僅簽
    其姓或名，即生簽名之效力。且所簽之姓名，不以本名為必
    要，簽其字或號，或雅號、藝名，均無不可。但除以蓋章代
    之者外，要必以文字書寫，且能辨別足以表示為某特定人之
    姓名者，始足當之」（最高法院71年度台上字第4416號判決
    參照）。上訴人於91年7 月25日曾擬「切結書」，內容謂：
    「立切結書人辛○○、乙○○、戊○○、己○○、楊仁傑、
    胡永順等六人，就91年7 月24日蓄意集體曠職，造成公司營
    運損失乙事，願負賠償責任，並請公司保留立切結書人等六
    人之工作權，此致鴻欣興業股份有限公司」（原審卷五三頁
    ），惟其內容為辛○○等人所不能接受，辛○○等人另書立
    「切結書」，內容謂：「茲因91年7 月24日未事先請假造成
    公司營運損失，深感懺悔，爾後如有類似事件，公司可撤職
    處分，絕無異議。立契人：楊仁傑、胡永順、己○○、戊○
    ○、乙○○、辛○○。中華民國九十一年七月廿五日星期四
    」，上訴人業務經理林士凱於辛○○等人簽名後，亦在其上
    簽名，有切結書可參（原審卷五二頁）。由上訴人提出其製
    作之切結書已載明立切結書六人姓名，可知上訴人事先已知
    有六人欲與其協商六人91年7 月24日未事先請假之事件，達
    成六人書立切結書，對渠等之行為認錯之協議後，上訴人乃
    事先擬妥切結書內容，由林士凱代表上訴人提出予六人簽署
    ，但因為六人對切結書內容不同意，而重新書立切結書內容
    ，經六人及林士凱同意後，始均在切結書上簽名，故林士凱
    於六人簽署切結書時，乃立於上訴人代理人之地位，應足認
    定。又林士凱雖僅在切結書上簽「凱25/7」，但與其於准辛
    ○○、戊○○請假之請假單（原審卷一八一、一八二頁）上
    之簽名方式相同。又林士凱簽名時，未為六人所書立切結書
    內容，應轉呈公司總經埋或董事長同意或核定，始生效力之
    保留記載，故六人書立結切書內容，對上訴人已生效力。是
    而上訴人與六人就六人未事先請假之行為，達成「爾後如有
    類似事件，公司可撤職處分，絕無異議」之意思表示合致。
    該切結書既有須六人以後如有不事先請假之情形，始予以撤
    職處分之結論，則應認上訴人對六人於91年7 月24日未事先
    請假之行為，同意不予撤職之處分，始符切結書之真意。又
    勞資爭議處理法第7 條規定：「勞資爭議在調解或仲裁期間
    ，資方不得因該勞資爭議事件而歇業、停工、終止勞動契約
    或為其他不利於勞工之行為」，該條所謂「勞資爭議在調解
    或仲裁期間」，依該法之權責主管單位行政院勞工委員會解
    釋，謂「有關勞資爭議處理法第七條及第八條所訂『勞資爭
    議在調解或仲裁期間』，其期間之起訖如下：(一)調解期間：
    係指直轄市或縣（市）主管機關依職權交付調解，並通知勞
    資爭議當事人之日，或接到勞資爭議當事人雙方或一方之完
    備申請書之日起算，至調解記錄送達之日終止。(二)仲裁期間
    ：係指直轄市或縣（市）主管機關依職權交付仲裁，並通知
    勞資爭議當事人之日，或接到勞資爭議當事人雙方之完備申
    請書之日起算，至仲裁書送達之日終止」（行政院勞工委員
    會77年8 月4 日 (77) 台勞資三字第15393 號函），『勞資
    爭議在調解或仲裁期間』期間之起算日之一為「直轄市或縣
    （市）主管機關接到勞資爭議當事人雙方或一方之完備申請
    書之日」，並不以他方收受申請書為必要。本件辛○○四人
    與其他員工既於91年7 月24日完成向高雄市政府勞工局申請
    勞資調解，高雄市政府勞工局於91年7 月26日發出高市府調
    解字第2012號開會通知書，定於91年8 月2 日召開「上訴人
    和潘光林先生等26人間有關積欠工資及終止勞動契約等爭議
    案第一次調解委員會議」，上訴人於91年7 月28日收受該通
    知，為上訴人所不爭執（原審卷一九四至五頁），依上開說
    明，辛○○四人於91年7 月24日申請調解時，即開始勞資爭
    議處理法第七條及第八條所訂『勞資爭議在調解或仲裁期間
    』，不因上訴人於91年7 月28日始收受通知而受影響。故上
    訴人於同年月26日以公告將辛○○四人解僱（原審鳳調卷六
    頁），其理由為四人違反上訴人員工手冊第55條第10款規定
    ：「免職處分：十非法罷工、怠工或鼓勵他人怠工有具體事
    證者」，上訴人主張辛○○四人因集體曠職而非法怠工致其
    生產線中斷蒙受營運損失，依勞基法第12條第1 項第4 款規
    定予以免職，非但違反其與四人所立切結書達成之合致，甚
    且違反勞資爭議在調解或仲裁期間，不得終止勞動契約之規
    定，故該公告不生解雇四人之效力。上訴人既於91年7 月25
    日已與辛○○四人就四人於同年月24日未事先請假而未上班
    事宜達成不予撤職處分之意思表示合致，而四人未上班確係
    前往申請勞資爭議調解，則渠等未上班期間，尚非在勞資爭
    議處理法第七條及第八條所訂『勞資爭議在調解或仲裁期間
    』，故上訴人主張辛○○四人非法怠工之行為有違勞資爭議
    處理法第八條之規定，亦無足採。
  綜上，辛○○於91年7 月24日未上班，並無違反上訴人之規
    定；而戊○○、乙○○、己○○於91年7 月24日未上班雖違
    反上訴人規定，但於翌日（25日）書立切結書，與上訴人達
    成「爾後如有類似事件，公司可撤職處分，絕無異議」之意
    思表示合致，上訴人事後同意不予撤職處分，上訴人於91年
    7 月26日公告將四人解雇，不生解雇之效力。
  2.辛○○、戊○○、乙○○、己○○與上訴人間之勞動契約是
    否已由四人合法終止？
    按雇主不依勞動契約給付工作報酬者，勞工得不經預告終止
    契約，勞基法第14條第1 項第5 款定有明文。上訴人對辛○
    ○四人於91年7 月26日所為解雇處分，終止其與四人間之勞
    動契約，不生效力，已如前述。四人主張91年7 月26日與上
    訴人間之勞僱關係，仍合法存在，核屬可採。上訴人於91年
    7 月26日以令字第001 號，謂：「查辛○○、楊仁傑、己
    ○○、乙○○、胡永順、戊○○等六名於民國91年7 月24
    日，蓄意集體曠職造成生產線中斷，致公司（上訴人）蒙受
    營運損失，依懲條例第55條第10項規定，即日起予以免職
    處分。其造成公司損失部分，將表列清單依法律程序追索損
    失賠償。以上免職人員已非屬本公司員工，爾後若強行進入
    廠區將立即報警處理。副本：保全公司、高雄警局備案。右
    令自中華民國91年7 月26日起生效。董事長丁○○」，有該
    令可參（原審卷一三七頁）。辛○○四人自該日起無法給付
    勞務，乃係可歸責於上訴人之事由。四人於91年10月14日以
    書面通知上訴人謂：「貴公司（上訴人）員工辛○○、戊○
    ○、乙○○、己○○四人分別於74年3 月間、79年2 月間、
    82年6 月間、83年3 月間進入貴公司工作，平均工資分別為
    3 萬6928元、1 萬5671元、3 萬1763元、2 萬4363元。渠4
    人於91年7 月24日因貴公司積欠工資且未經勞工同意片面調
    降工資等情形，向高雄市政府勞工局申請調解，依勞資爭議
    處理法第7 條規定：『勞資爭議在調解或仲裁期間，資方不
    得因該勞資爭議事件而歇業、停工、終止勞動契約或為其他
    不利於勞工之行為』，詎貴公司仍於7 月26日公告將渠4 人
    解雇，並拒紀4 人進入公司工作。查貴公司解僱上開4 名勞
    工於法不合，不生終止契約之效力，渠4 人仍為貴公司之員
    工，貴公司仍應支付4 人工資，惟因貴公司拒絕4 人進入公
    司工作，係違反勞動契約，符合勞動基準法第14條第1 項第
    6 款情形，為此渠4 人請貴公司於函到3 日內讓渠等4 人進
    入公司工作，並補發7 月26日前未付之工資差額及7 月26日
    後應付之工資，渠4 人依勞動基準法第14條第1 項第5 款、
    第6 款規定，以本函通知雙方之勞動契約於函到3 日後即行
    終止，不另通知，並將依法訴請貴公司給付其應領之資遣費
    」，有函可參（原審勞調卷廿九至卅一頁），該函於91年7
    月15日送達上訴人，兩造勞動契約已於91年10月19日終止（
    原審卷二六七頁）。故辛○○四人主張與上訴人間之勞動契
    約已合法終止，核屬可採。
  (三)被上訴人得請求之薪資（差額或未領薪資）及資遣費為何？
  1.被上訴人得請求之資遣費部分：
    被上訴人已合法終止與上訴人間之勞動契約，有如前述。丙
    ○○、甲○○於91年10月15日及辛○○、戊○○、乙○○及
    己○○於91年10月19日終止與上訴人勞動契約時之一個月平
    均工資依序為3 萬7770元、4 萬230 元、3 萬6780元、1 萬
    4340元、3 萬1740元及2 萬4870元，渠等得請求之資遣費依
    序為22萬6620元、39萬2243元、64萬9780元、18萬2835元、
    29萬88 85 元及21萬5540元（計算方式詳附表所示），為兩
    造所不爭執（本院卷九一至九二頁、一二八頁、二八０頁）
    ，故被上訴人請求之資遣費，於此範圍內，應予准許。
  2.被上訴人得請求之薪資額部分：
  辛○○、戊○○、乙○○及己○○於91年10月19日終止與上
    訴人勞動契約時，得請求之未領薪資依序為10萬6074元、4
    萬2786元、9 萬949 元及7 萬270 元，為兩造所不爭執（本
    院卷二八０頁），故四人請求之未領薪資，於此範圍內，應
    予准許。
  上訴人於91年7 月26日將丙○○、甲○○調職減薪，然已按
    月依1 萬5840元薪水扣除應扣除之給付後，將餘額給付二人
    ，有二人薪資明細表可參一九０至二０四頁），二人與上訴
    人間之勞動契約於91年10月15日終止。丙○○、甲○○於上
    訴人將其調職前，均係擔任外勤業務之工作，上訴人給付丙
    ○○91年2 月起至同年6 月之薪資明細，其底薪、生活津貼
    、暫試調薪、工作津貼、業務津貼、全勤獎金、努力津貼，
    依序均為7000元、7000元、3500元、5000元、1000元、1000
    元、6000元（91年5 月之全勤獎金應為1000元，上訴人僅給
    付900 元，惟於次月補發100 元）；上訴人給付甲○○自91
    年1 月起至同年6 月止之底薪、生活津貼、暫試調薪、工作
    津貼、業務津貼、全勤獎金、努力津貼，依序均為7500元、
    7000元、3500元、5000元、8000元、1000元、1000元。參諸
    上訴人對於從事外勤工作之二人尚有給付油單、現金津貼等
    細目，若勞工未在公司用餐，尚給付伙食費2000元，為上訴
    人所不爭，並有薪資明細表可參（同上、原審卷二八０頁）
    。上訴人雖承認有給付油單及現金津貼（原審卷二八０頁）
    ，但拒絕陳述油單及現金津貼之正確數額（原審卷二九二頁
    ），依民事訴訟法第212 條第2 項規定之「當事人已證明受
    有損害而不能證明其數額或證明顯有重大困難者，法院應審
    酌一切情況，依所得心證定其數額」，上訴人對於被上訴人
    主張油單及現金津貼，每月各3000元，雖拒絕提出資料，以
    供查核，但亦未予以否認，要求被上訴人舉証，爰審認上情
    ，認丙○○、甲○○主張其每月尚得請求油單及現金津貼各
    3000元，核屬可採。上訴人薪資明細表上所列舉之底薪、生
    活津貼、暫試調薪、工作津貼、業務津貼、全勤獎金、努力
    津貼及被上訴人所陳明之伙食費、油單、現金津貼等，均係
    上訴人每月均有之給付，而屬經常性給付之性質，故丙○○
    及甲○○主張調整前91年7 月之薪資依序為3 萬8500元及4
    萬1000元，核屬可採（此與計算資遣費以前六個月平均工資
    計算標準不同）。丙○○、甲○○於此期間短少之薪資差額
    ，依序為丙○○7 萬8417元（91年7 月：3 萬8500元－1 萬
    5840元－528 元《請假扣款》＝2 萬2132元；91年8 月：3
    萬8500元－1 萬5840元＝2 萬2660元；91年9 月：3 萬8500
    元－1 萬5840元＝2 萬2660元；91年10月：《3 萬8500元-1
    萬5840元》÷15天/31 天＝1 萬965 元，合計2 萬2132元＋
    2 萬2660元＋2 萬2660元＋1 萬965 元＝7 萬8417元）、甲
    ○○8 萬7654元（91年7 月：4 萬1000元－1 萬5840元＝2
    萬5160元；91年8 月：4 萬1000元－1 萬5840元＝2 萬5160
    元；91年9 月：4 萬1000元－1 萬5840元＝2 萬5160元；91
    年10月：《4 萬1000元－1 萬5840元》÷15天/31 天＝1 萬
    2174元，合計2 萬5160元＋2 萬5160元＋2 萬5160元＋1 萬
    2174元＝8 萬7654元）。是丙○○、甲○○請求上訴人給付
    上開工資差額，應予准許。
五、從而，被上訴人依勞動契約請求差額薪資或未領薪資，及終
    止勞動契約後請求資遣費，丙○○、甲○○請求上訴給付資
    遣費及薪資差額合計依序為30萬2188元及47萬1813元；辛○
    ○、戊○○、乙○○及己○○請求上訴人給付資遣費及未領
    薪資合計依序為75萬5854元、22萬5621元、38萬9834元及28
    萬2205元，為有理由，應予准許。原判決為上訴人敗訴之判
    決，並依被上訴人聲請為以供擔保為條件之假執行宣告，於
    被上訴人勝訴部分，於法並無不合。上訴論旨求予廢棄改判
    ，為無理由，應予駁回。兩造其餘攻防不影響判決結果，爰
    不逐一論述，併予敘明。
六、據上論結，本件上訴為無理由，依民事訴訟法第449條第1項
    、第78條，判決如主文。
中　　華　　民　　國　　94　　年　　9 　　月　　21　　日
                      　勞工法庭
                                審判長法官 許明進
　　　　　　　　　　　      　　　　　法官 謝肅珍
　　　　　　　　　　　      　　　　　法官 李炫德
以上正本證明與原本無異。
如對本判決上訴，須於判決送達後20日內向本院提出上訴狀，其
未表明上訴理由者，應於上訴後20日內向本院提出上訴理由書（
均須按他造當事人之人數附繕本）。上訴時應提出委任律師或具
有律師資格之人之委任狀，並依附註條文規定辦理。
中　　華　　民　　國　　94　　年　　9 　　月　　21　　日
                                    書記官 吳福連
附註：
民事訴訟法第466 條之1 ：
對於第二審判決上訴，上訴人應委任律師為訴訟代理人，但上訴
人或其法定代理人具有律師資格者，不在此限。上訴人之配偶、
三親等內之血親、二親等內之姻親，或上訴人為法人、中央或地
方機關時，其所屬專任人員具有律師資格並經法院認適當者，亦
得為第三審訴訟代理人。
第1 項但書及第2 項情形，應於提起上訴或委任時釋明之。
